【裁判字號】    96,重訴,424
【裁判日期】    970314
【裁判案由】    所有權移轉登記
【裁判全文】
臺灣臺中地方法院民事判決             96年度重訴字第424號
原      告  丁○○
            丙○○
            乙○○
            戊○○
            甲○○
            己○○
共      同
訴訟代理人  劉佳田律師
被      告  楊慶元（即祭祀公業楊初興管理人）
訴訟代理人  徐文宗律師
複 代 理人  林雅儒律師
上當事人間請求所有權移轉登記事件，本院於民國97年2月21日
言詞辯論終結，判決如下：
    主    文
原告之訴駁回。
訴訟費用新台幣壹拾壹萬貳仟肆佰零捌元由原告負擔。
    事實及理由
一、原告主張：坐落台中縣清水鎮○○段225、226及229-2地號
    土地（下稱系爭3筆土地）為祭祀公業楊初興所有，原告6人
    為該祭祀公業之派下員，並於系爭3筆土地上共有先父遺留
    之房屋。因祭祀公業楊初興有意出售土地予在祭祀公業土地
    上有建築物之派下員，故於民國96年4月22日召開派下員大
    會，並於會中決議通過「清水鎮○○段之祭祀公業楊初興土
    地，其地上有建築物或定有三七五租約者及現有宗親使用者
    ，每人以面積50坪為限，壹坪新台幣（下同）50,000元出售
    ，逾50坪以外，壹坪以新台幣60,000元出售」此議案（下稱
    訟爭議案），並授權主委全權與占住人接洽買賣事宜。原告
    有參加該次派下員大會，也參與表決願照價購買，雙方間就
    買賣標的物與價金已相互同意，買賣契約已經成立。且原告
    並曾於96年10月17日為祭祀公業楊初興代繳稅款2,573,268
    元，並以清水郵局第471號存證信函告知被告自買賣價金中
    扣除，被告並無異議，甚至通知原告於96年11月4日簽訂正
    式契約，足見被告確有意出售系爭土地，出售土地之價金依
    派下員大會決議亦已經確定。原告曾多次表達請被告儘快與
    原告訂定買賣契約，並分別於96年6月21日及同年8月29日以
    清水南社郵局第65號及85號存證信函催促被告辦理買賣過戶
    手續，惟被告（即祭祀公業楊初興之管理人）竟違反派下員
    大會決議，將「每人50坪」優待，擅改為「每棟」或「每一
    房」50坪優待，對價金故意計算不同，迄今仍拖延不履行過
    戶事宜，從而，原告請求被告移轉所有權登記，自屬正當（
    買賣價金扣除已代繳之稅金2,573,268元，原告願給付餘額
    ）。爰依買賣法律關係，提起本件訴訟，請求被告履行契約
    。並聲明：被告應將系爭3筆土地所有權移轉登記與原告。
二、被告則以：依據96年4月22日派下員大會決議通過之訟爭議
    案，可購買銀聯段祭祀公業楊初興土地者，須在土地上有建
    築物及現係由宗親使用者，每人始有50坪之優待價格，若其
    上僅有建築物，現並未使用者，即已遷移他處，尚無適用。
    且該議案中之「每人」，並非指每一位派下員，而係指在清
    水鎮○○段之祭祀公業楊初興土地上，「每一房」可以面積
    50坪為限，1坪5萬元，逾50坪以外，1坪以6萬元計算購買土
    地之價格。又96年9月9日管理及監察委員聯席會議亦決議通
    過與現占有人買賣洽談事宜要點：每一派下員有使用公業土
    地，其地上物現仍存在者，如擬購買，限以地上物1棟優待
    50坪，每坪5萬元，起過50坪以外，每坪6萬元。原告並未舉
    證證明伊等6人現均仍居住於該建物，為建物使用人，故原
    告主張每人有50坪購地之優待價格，即不可採。且訟爭議案
    之決議結果為：經與會者一致鼓掌，並授權主委全權與占住
    人接洽買賣事宜，故該議案僅係就清水鎮○○段祭祀公業土
    地上有建築物或定有三七五租約及現在係由宗親使用者，欲
    購買所占住之土地時，購買之價金條件達成共識，並未就特
    定土地與價金總額（須經計算土地面積始可確定）達成合意
    。因此，欲購買者尚須就所占住之某特定地號土地及價金總
    額與被告達成合意簽訂買賣契約後，買賣關係始成立，並非
    決議通過訟爭議案，即表示雙方之買賣契約成立，而須俟主
    任委員與各占住人訂立買賣契約後，買賣關係始成立。至原
    告所提出96年6月21日清水南社郵局第65號存證信函，僅係
    催告被告儘快依訟爭議案辦理土地買賣事宜，而原告另提出
    之清水郵局第471號存證信函，則僅係請求代繳之稅款於將
    來買賣價金中扣除，該等存證信僅係原告表示承買之意願，
    屬於要約，然被告並未承諾，故雙方就買賣價金並未達成合
    意，買賣關係自未成立。原告既尚未與被告就系爭土地訂立
    買賣契約，則原告基於買受人身分訴請被告履行契約，辦理
    系爭3筆土地所有權移轉登記，自無理由等語，資為抗辯。
三、兩造不爭執之事實：
（一）系爭3筆土地登記為祭祀公業楊初興所有，原告則為祭祀
      公業楊初興之派下員。
（二）祭祀公業楊初興於96年4月22日召開派下員大會，且於會
      中決議通過「清水鎮○○段之祭祀公業楊初興土地，其地
      上有建築物或定有三七五租約者及現有宗親使用者，每人
      以面積50坪為限，壹坪新台幣50,000元出售，逾50坪以外
      ，壹坪以新台幣60,000元出售」訟爭議案，並授權主任委
      員全權與占住人接洽買賣事宜。
（三）系爭3筆土地上坐落有原告6人共有之建物即門牌台中縣清
      水鎮○○里○○路○段255號房屋。
四、原告主張祭祀公業楊初興於96年4月22日派下員大會決議通
    過訟爭議案，並授權主任委員全權與占住人接洽買賣事宜，
    足見被告有意出售系爭土地，售地價格亦經派下員大會決議
    確定，原告曾參與該次派下員大會議決，並願照價購買，雙
    方間就買賣標的物與價金已經意思表示合致，買賣契約業已
    成立，被告應履行契約，將系爭土地所有權移轉登記與原告
    等情。惟被告否認兩造間就系爭3筆土地已合意成立買賣契
    約，並以前揭情詞置辯。是件兩造爭執之重點，顯在於：（
    1 ）原告是否符合訟爭議案關於其地上有建築物或定有三七
    五租約者及現有宗親使用者之購地優惠條件？（2）兩造間
    之買賣契約是否已經成立？經查：
（一）原告是否符合訟爭議案關於其地上有建築物或定有三七五
      租約者及現有宗親使用者之購地優惠條件？
 （1）原告為祭祀公業楊初興之派下員，系爭3筆土地上坐落有
      伊等6人共有之建物即門牌台中縣清水鎮○○里○○路○段
      255號房屋，固為兩造所不爭執之事實。惟原告主張建物
      之使用不能與基地分離，伊等6人符合訟爭議案關於「地
      上有建物」之要件而承買系爭3筆土地等情，則為被告所
      否認，並指稱依據訟爭議案，可購買祭祀公業楊初興清水
      鎮○○段之土地者，須在土地上有建築物，且現由宗親使
      用者始可，若僅有建築物，現並未使用者，亦即已遷移他
      處，自無適用。本件原告並未舉證證明現均仍居住上開建
      物，為建物使用人，難認原告為符合訟爭議案所定之購地
      條件者。由此足見兩造對於原告是否已符合訟爭議案關於
      其地上有建築物或定有三七五租約者及現有宗親使用者之
      購地優惠條件，顯然各執一詞，並爭執甚烈。
 （2）惟查，楊初興祭祀公業章程第20條規定：「本祭祀公業之
      財產處分、變更及設定地上權或典權，應以派下員會議三
      分之二以上之同意議決通過後，由委員會議慎重審核，授
      權主任委員（管理人）執行」，而祭祀公業楊初興既於96
      年4月22日派下員大會依該章程規定決議通過訟爭議案：
      「清水鎮○○段之祭祀公業楊初興土地，其地上有建築物
      或定有三七五租約者及現有宗親使用者，每人以面積50坪
      為限，壹坪新台幣50,000元出售，逾50坪以外，壹坪以新
      台幣60,000元出售」，同意將該公業所有清水鎮○○段之
      土地出售與在地上有建築物或定有三七五租約及現有宗親
      使用者，並授權主任委員全權與占住人接洽買賣事宜，亦
      即同意由祭祀公業管理人代表公業出售含系爭3筆土地在
      內之公業所有清水鎮○○段之土地，且嗣後又曾於96年10
      月29日以「祭祀公業楊初興管理人楊慶元」名義發存證信
      函通知原告就系爭3筆土地訂立買賣契約，其內容略謂：
      委員會訂於96年11月4日上午10時於楊初興宗廟由委員會
      與買方正式簽約等情，有各該公業章程、派下員大會議程
      、派下員大會會議記錄及台中港郵局第283號存證信函附
      卷可稽。是依此情形研判，可認原告應經祭祀公業楊初興
      管理委員會審核通過確定已符合訟爭議案所指可購買系爭
      土地之資格條件，否則，亦不會以祭祀公業楊初興管理人
      名義發函通知原告就系爭土地訂立買賣契約，而向原告為
      買賣之要約。故原告主張伊等6人符合訟爭議案所指可購
      買系爭土地之派下員資格條件者一節，應屬可採，被告所
      辯，尚無可取。
（二）兩造間之買賣契約是否已經成立？
 （1）系爭3筆土地固登記為祭祀公業楊初興所有，惟按，祭祀
      公業係祀產之總稱，屬於派下員全體公同共有，故關於祭
      祀公業財產之處分及其他權利之行使，除依公同關係所由
      規定之法律或契約另有規定外，原則上應得公同共有人全
      體（即派下員全體）之同意（參見民法第828條第2項），
      否則，對於全體公同共有人不生效力（最高法院33年上字
      第2489號判例參照）。而祭祀公業楊初興既於章程第20條
      規定該祭祀公業財產之處分，只須以派下員會議三分之二
      以上同意議決通過即可，自屬民法第828條第2項所定另有
      規定之契約，則祭祀公業楊初興財產處分之程序即應依該
      章程之規定為之，而無須得全體公同共有人之同意，始得
      對祭祀公業全體派下員發生效力。因此，祭祀公業楊初興
      所有含系爭3筆土地在內之清水鎮○○段之土地既經派下
      員大會決議通過訟爭議案，同意出售，且有關價格及條件
      亦經該派下員大會議決後授權由主任委員（即公業管理人
      ）代表公業處理土地之出售事宜，則該公業管理人楊慶元
      即得單獨代理祭祀公業楊初興與欲買受土地者訂立買賣契
      約，而其所為買賣行為並因已得祭祀公業派下之授權，而
      對祭祀公業發生效力。準此可知，祭祀公業派下員大會為
      祭祀公業最高之意思機關，其所為決議係權利主體自身之
      共同意思，故祭祀公業派下員大會決議，為法律關係發生
      或消滅之原因，並非法律關係本身。玆系爭土地之出售及
      有關價格、條件既經祭祀公業楊初興派下員大會於96年4
      月22日依該公業章程第20條規定以三分之二以上多數決決
      議通過，並授權該公業管理人得全權代表祭祀公業楊初興
      出售系爭土地，則於該公業管理人楊慶元代表祭祀公業楊
      初興與原告就系爭3筆土地訂立買賣契約前，難認雙方間
      之買賣關係已經成立。此參諸兩造對於訟爭議案中有關「
      每人以面積50坪為限，1坪5萬元出售」部分，所謂之「每
      人」究應解為「每一派下員」，或解為「每一棟」房屋，
      抑或解為「每一房」，其認知明顯不同，致使系爭土地買
      賣價金總額之計算基準亦因而不同，導致原告認為買賣系
      爭3筆土地之價金總額應為11,404,500元（見起訴狀第4頁
      ），而被告則認為其總額應為13,185,100元（見原證11之
      不動產買賣契約書），益徵兩造對於系爭3筆土地之價金
      並未意思表示相一致，其買賣契約難謂已經成立。是原告
      主張祭祀公業楊初興已於96年4月22日派下員大會決議通
      過出售系爭土地，原告曾參與該次大會決議，並表示願為
      購買，且多次函請被告簽訂正式買賣契約，兩造間之買賣
      關係已經成立云云，殊無可取。被告抗辯兩造間買賣契約
      並未成立，應可採信。
 （2）至原告固另主張伊等曾於96年10月17日為祭祀公業楊初興
      代繳稅款2,573,268元，並以存證信函通知被告此代繳稅
      款自買賣價金中扣除云云。惟查，原告縱使確曾代祭祀公
      業楊初興繳納稅款2,573,268元屬實，然此僅係原告是否
      依土地稅法第4條規定向被告行使求償權之問題，尚難執
      此即謂兩造間之買賣契約已經成立。故原告據此以為兩造
      間買賣關係業已成立之依據，尚嫌率論，要無可採。
五、綜上所述，原告主張兩造間就系爭3筆土地業已成立買賣契
    約，被告依法應履行契約等情，既非可採，被告抗辯兩造間
    之買賣關係尚未成立，應可採信。從而，原告本於買賣法律
    關係，訴請所有權移轉登記，請求被告應將系爭3筆土地所
    有權移轉登記與原告，為無理由，應予駁回。
六、本件事證已臻明確，兩造其餘主張及舉證，與本件判決結果
    尚不生影響，爰不逐一贅敘。至原告固另聲請訊問證人楊思
    偉、楊梓汀，旨欲證明其2人均有建物於祭祀公業土地上，
    但因職業因素居住外地，仍可適用訟爭議案以優待價金與被
    告簽訂書面契約等情；而被告則另聲請訊問證人楊坤榮及楊
    德銘，旨欲證明訟爭議案當時討論之結論，究具備何資格者
    始能以50坪以內5萬元之優待價格購買土地？可購買土地者
    ，是否需地上有建築物及現在係由宗親使用者，每人始有50
    坪之優待價格；且該議案中所謂之「每人」，是否係指在清
    水鎮○○段之祭祀公業楊初興土地上，「每一房」始可以面
    積50坪為限，1坪5萬元，逾50坪以外，1坪以6萬元計算購買
    土地價格等情。然因各該等待證事實縱為真實，亦與本院認
    定兩造間之買賣契約尚未成立並無影響，故核均無訊問之必
    要，附此敘明。
七、本件訴訟費用額確定為112,408元，由敗訴之原告負擔。
八、訴訟費用負擔之依據：民事訴訟法第78條。
中    華    民    國    97    年    3    月    14    日
                  民事第二庭    法  官  吳美蒼
正本係照原本作成。
如對本判決上訴，須於判決送達後20日內向本院提出上訴狀。
中    華    民    國    97    年    3    月    17    日
                                書記官


司法院資訊處製作；財團法人民間司法改革基金會備份。
